臺灣桃園地方法院行政訴訟判決　
110年度交字第432號
111年3月22日辯論終結
原      告  齊安芸  
被      告  桃園市政府交通事件裁決處
                      設桃園市○○區○○路00號7~8樓
代  表  人  張丞邦    住同上
訴訟代理人  黃一鳴律師
上列當事人間交通裁決事件，原告不服被告所為如附表所示之裁
決，提起行政訴訟，本院判決如下：
    主  文
原告之訴駁回。
訴訟費用新臺幣參佰元由原告負擔。
    事實及理由
一、事實概要：
    原告分別於附表所示之時間，駕駛車牌號碼000－0000號自用
    小客車（下稱系爭車輛），行經附表所示之地點時，為民眾
    於110年4月30日檢舉，經桃園市政府警察局平鎮分局、大溪
    分局（下合稱舉發機關）警員認原告有附表所示等違規，遂
    逕行舉發並填製如附表所示之舉發違反道路交通管理事件通
    知單（下稱附表所示之舉發通知單），記載應到案日期如附
    表所示，並移送被告處理。嗣原告於110年6月24日到案陳述
    不服舉發，經被告函請舉發機關協助查明事實後，認原告確
    有附表所示等違規，即於110年9月14日填製如附表所示之裁
    決書（下合稱原處分），爰依道路交通管理處罰條例（下稱
    處罰條例）第33條第1項第4款、第42條及違反道路交通管理
    事件統一裁罰基準及處理細則（下稱裁罰基準及處理細則）
    等規定，各裁處原告如附表所示之處分。原告不服，於是提
    起本件行政訴訟。
二、原告起訴主張及聲明：
（一）主張要旨：原告本件違規時間僅相隔2分鐘，卻裁罰2次，
      有違比例原則且過當。復依裁罰基準及處理細則第23條規
      定，同一違規行為再重複檢舉者，應不予舉發。又處罰條
      例第85條之1第1項規定，違規地點相距未達6公里、違規
      時間未達6分鐘或未行駛經過一個路口，不得連續舉發，
      此有釋字第604號解釋意旨可參，故交通違規案件不論是
      逕行舉發或民眾檢舉舉發，均應符合比例原則。
（二）聲明：撤銷原處分。
三、被告答辯及聲明：
（一）答辯要旨：
    ⒈引用處罰條例第7條之1、第33條第1項第4款、第42條、第6
      3條第1項第1款、高速公路及快速公路交通管制規則（下
      稱管制規則）第11條、道路交通安全規則（下稱道安規則
      ）第91條第1項第6款，及臺灣新北地方法院105年度交字
      第63號、104年度交字第333號等相關交通法規之條文與判
      決（詳卷附答辯狀）。
    ⒉舉發機關平鎮分局110年7月23日平警分交字第1100024111
      號函文表示略以：「說明：三、…（二）民眾檢具蒐證資
      料向本分局檢舉（檢舉日期110年4月30日），BGW－8232號
      車110年4月24日7時55分在平鎮區台66線快速道路東向25.
      5公里處交通違規；經復查檢視錄影蒐證畫面，該車行駛
      快速公路未依規定變換車道（未使用方向燈）違規事實明
      確，本分局員警爰依道路交通管理處罰條例第33條第1項
      第4款舉發，尚無違誤…」等語，及大溪分局110年8月19日
      溪警分交字第1100021843號函文表示略以：「說明：二、
      …查BGE－8232號自用小客車，於110年4月24日7時57分，行
      經桃園市大溪區永昌路與台66線口附近，變換車道未依規
      定使用方向燈，為民眾錄影後向警方檢舉；經檢視連續影
      像顯示，該車於台66線快速公路連結永昌路時變換往中間
      車道過程確實未依規定使用方向燈，違規事實明確，員警
      依法逕行製單舉發和無不當…」等語。
    ⒊復依採證影片內容，於影片時間7時55分41至46秒許，系爭
      車輛確有短暫使用方向燈，惟於變換車道尚未完成時，即
      關閉方向燈，違規屬實。又於影片顯示時間7時57分1至3
      秒許，系爭車輛未使用方向燈即變換車道，違規事實明確
      。又道路交通管理處罰條例，依其立法目的，即在為加強
      道路交通管理，維護交通秩序，確保交通安全。其中有關
      駕駛人行為應遵守之規定，本即都有其特別規範之安全理
      由，其中有關行進間之變換車道或轉彎，必須使用方向燈
      提醒其他駕駛人及行人，尤為駕駛人需具備之基本常識，
      以利其他用路人了解車輛動向，以維自身及他人行車安全
      。換言之，上開使用方向燈等行為係為駕駛人行駛中應盡
      之助益義務，駕駛人確有遵守之義務。
    ⒋末按處罰條例第85條之1規定，本件原告係分別違反處罰條
      例第33條第1項第4款及第42條等規定，顯非處罰條例第85
      條之1所規定不得連續舉發之情形，舉發機關依法舉發，
      應無違誤。　
    ⒌綜上所述，系爭車輛因有「行駛快速公路未依規定變換車
      道」及「汽車駕駛人未依規定使用方向燈」之情，已該當
      處罰條例第33條第1項第4款、第42條等規定之要件，是被
      告依法裁處，應無違誤，原告之訴為無理由。
（二）聲明：駁回原告之訴。
四、爭點：
（一）被告認定原告有附表所示等違規，有無違誤？
（二）被告以附表所示之處分裁罰原告，有無違誤？
五、本院之判斷：
（一）前提事實：
      原告分別於附表所示之時間，駕駛行經附表所示之地點時
      ，為民眾於110年4月30日檢舉，經舉發機關警員認原告有
      附表所示等違規之情，此有舉發機關平鎮分局110年7月23
      日平警分交字第1100024111號函文（見本院卷第18頁）、
      舉發機關大溪分局110年8月19日溪警分交字第1100021843
      號函文（見本院卷第19頁）、附表所示之舉發通知單（見
      本院卷第23頁正反面）、汽車車籍查詢（見本院卷第24頁
      ）、交通違規案件陳述書（見本院卷第25頁）、違規採證
      照片（見本院卷第26頁正反面）、違規採證光碟（見本院
      卷第37頁）等資料各1份在卷可憑。
（二）被告認定原告有附表所示等違規，並無違誤：
    ⒈按「汽車行駛於高速公路、快速公路或設站管制之道路，
      不遵使用限制、禁止、行車管制及管理事項之管制規則而
      有下列行為者，處汽車駕駛人新臺幣3,000元以上6,000元
      以下罰鍰：四、未依規定變換車道」、「汽車駕駛人，不
      依規定使用燈光者，處新臺幣1,200元以上3,600元以下罰
      鍰」，處罰條例第33條第1項第4款、第42條分別定有明文
      。又管制規則第11條規定：「汽車在行駛途中，變換車道
      或超越前車時，應依標誌、標線、號誌指示，並不得有下
      列情形：一、驟然或任意變換車道。二、未依規定使用方
      向燈。三、未保持安全距離及間隔。四、駛離主線車道未
      依序排隊，插入正在連貫駛出主線之汽車中間」。次按「
      行車遇有轉向、減速暫停、讓車、倒車、變換車道等情況
      時所用之燈光及駕駛人之手勢，應依下列規定：六、變換
      車道時，應先顯示欲變換車道方向之燈光或手勢」、「汽
      車駕駛人，應依下列規定使用方向燈：一、起駛前應顯示
      方向燈。二、左（右）轉彎時，應先顯示車輛前後之左（
      右）邊方向燈光；變換車道時，應先顯示欲變換車道方向
      之燈光，並應顯示至完成轉彎或變換車道之行為」，道安
      規則第91條第1項第6款、第109條第2項第1款、第2款所明
      定。
    ⒉經查，本院依職權勘驗被告所提供之行車紀錄器影像，其
      內容（略以）：「（一）檔案名稱：DG0000000號違規影
      像。⒈錄影畫面時間共19秒，本檔案之錄影畫面係2021年4
      月24日7時許所錄製，為檢舉人車輛行車紀錄器之影像畫
      面。⒉錄影畫面一開始，系爭車輛係行駛於該路段快速道
      路之內側車道上。⒊錄影畫面時間7時55分41秒許，可看見
      系爭車輛之右側方向燈開始閃爍，於錄影畫面時間7時55
      分43秒許，開始向右跨越車道線，嗣於錄影畫面時間7時5
      5分44秒許，系爭車輛之右側方向燈即未再閃爍。錄影畫
      面時間7時55分46秒許，系爭車輛始完成變換車道至外側
      車道上之駕駛行為，此時間舉人車輛在內側車道，與原告
      系爭車輛在外側車道，兩車斜線距離大約兩組車道線（約
      20公尺），兩車一直保持此距離，各自於自己車道內往前
      行駛。（二）檔案名稱：DG0000000號違規影像。⒈錄影畫
      面時間共12秒，本檔案之錄影畫面係2021年4月24日7時許
      所錄製，為檢舉人車輛行車紀錄器之影像畫面。⒉錄影畫
      面時間7時57分1秒許，系爭車輛開始向左跨越槽化線並開
      始變換車道至一般道路上，嗣於錄影畫面時間7時57分3秒
      許，系爭車輛已完全駛入一般道路上，於變換車道期間系
      爭車輛完全未使用左側方向燈，此時檢舉人車輛切入到內
      線車道，並超越在外線車道行駛的原告系爭車輛」等情（
      見本院卷第34頁正反面），核與舉發機關平鎮分局110年7
      月23日平警分交字第1100024111號函文表示略以：「說明
      ：三、…（二）民眾檢具蒐證資料向本分局檢舉（檢舉日
      期110年4月30日），BGW－8232號車110年4月24日7時55分
      在平鎮區台66線快速道路東向25.5公里處交通違規；經復
      查檢視錄影蒐證畫面，該車行駛快速公路未依規定變換車
      道（未使用方向燈）違規事實明確，本分局員警爰依道路
      交通管理處罰條例第33條第1項第4款舉發，尚無違誤…」
      等語（見本院卷第18頁），及大溪分局110年8月19日溪警
      分交字第1100021843號函文表示略以：「說明：二、…查B
      GE－8232號自用小客車，於110年4月24日7時57分，行經桃
      園市大溪區永昌路與台66線口附近，變換車道未依規定使
      用方向燈，為民眾錄影後向警方檢舉；經檢視連續影像顯
      示，該車於台66線快速公路連結永昌路時變換往中間車道
      過程確實未依規定使用方向燈，違規事實明確，員警依法
      逕行製單舉發和無不當…」等語（見本院卷第19頁），大
      致相符，足認系爭車輛確實於附表所示之時間，行經附表
      所示之地點時，變換車道有未依規定使用方向燈等違規事
      實，堪予採認。
    ⒊原告雖主張：檢舉人自其上快速公路後即有惡意逼車，導
      致原告很緊張，於變換車道時就未注意方向燈沒有打齊全
      ，而檢舉人一直逼車到原告下交流道至永昌路，故原告主
      張正當防衛等語。惟查，按「對於現在不法之侵害，而出
      於防衛自己或他人權利之行為，不予處罰。但防衛行為過
      當者，得減輕或免除其處罰」，行政罰法第12條定有明文
      ，是所謂「正當防衛」之行為，必須有現在不法侵害，且
      防衛行為只能針對侵害者，而不能及於第三人。經查，本
      件依上開採證光碟內容觀之，檢舉人在錄影畫面內之行車
      過程中，並未出現任何不法之侵害，原告雖表示檢舉人自
      其上開快速公路即有惡意逼車之行為，惟前揭勘驗畫面並
      無法看出檢舉人有任意迫近原告系爭車輛，並持續鳴按喇
      叭、閃大燈等惡意逼車之行為，且於快速公路上原告切換
      至外側車道後，檢舉人仍行駛於原本之內側車道上，並始
      終與原告保持1、20公尺之距離，嗣原告駛出快速公路後
      ，檢舉人車輛甚至向左切入內側車道，並超越在外線車道
      行駛之系爭車輛，顯見，檢舉人車輛並無任何惡意逼車之
      行為；況檢舉人車輛除行駛於系爭車輛之後方（原告將此
      情狀解釋為惡意逼車）外，原告亦未表示其駕駛過程中，
      檢舉人是否仍有其他不法侵害之行為出現，是難認本件原
      告有得主張正當防衛之事由。故原告上開主張，顯屬卸責
      之詞，不足採信。
　　⒋至原告主張：本件違規時間僅相隔2分鐘，依處罰條例第85
      條之1、裁罰基準及處理細則第23條等規定，有重複舉發
      及違反比例原則之嫌等語。惟查，按「違反本條例之同一
      行為，依第7條之2逕行舉發後，有下列之情形，得連續舉
      發：一、逕行舉發汽車行車速度超過規定之最高速限或低
      於規定之最低速度或有違反第33條第1項、第2項之情形，
      其違規地點相距6公里以上、違規時間相隔6分鐘以上或行
      駛經過一個路口以上。但其違規地點在隧道內者，不在此
      限」，處罰條例第85條之1第2項第1款定有明文。經查，
      本件原告附表所示之違規，一者係違反處罰條例第33條第
      1項第4款之規定、一者係違反處罰條例第42條之規定，並
      非全屬上揭處罰條例第85條之1所規定不得連續舉發之情
      形，是本件並無處罰條例第85條之1第2項第1款及裁罰基
      準及處理細則第13條第3項連續舉發限制之適用。故原告
      上開主張，顯係誤解法律規定，不足採信。　
    ⒌綜上所述，本件原告駕駛系爭車輛行經附表所示之地點，
      於變換車道時未全程使用方向燈或未使用方向燈，其違規
      事證明確，已詳如前述。又原告係持有合法駕駛執照之人
      ，其未遵守轉彎時應使用方向燈之要求，縱認非故意，亦
      有應注意，能注意，而未注意之過失責任。故本件被告認
      定原告有「汽車駕駛人未依規定使用方向燈」之違規，並
      無違誤。
（三）被告以附表所示之處分裁罰原告，並無違誤：
    ⒈按「汽車行駛於高速公路、快速公路或設站管制之道路，
      不遵使用限制、禁止、行車管制及管理事項之管制規則而
      有下列行為者，處汽車駕駛人新臺幣3,000元以上6,000元
      以下罰鍰：四、未依規定變換車道」、「汽車駕駛人，不
      依規定使用燈光者，處新臺幣1,200元以上3,600元以下罰
      鍰」、「汽車駕駛人有下列各款所列條款之一者，除依原
      條款處罰鍰外，並予記點：一、有第33條第1項、第2項、
      第38條第1項、第40條、第45條、第47條第1款至第3款、
      第48條、第49條或第60條第1項、第2項第1款、第2款情形
      之一者，各記違規點數1點」，處罰條例第33條第1項第4
      款、第42條、第63條第1項第1款分別定有明文。
    ⒉次按裁罰基準及處理細則第1條規定：「本細則依道路交通
      管理處罰條例第92條第4項規定訂定之」、第2條第1項、
      第2項規定：「處理違反道路交通管理事件之程序及統一
      裁罰基準依本細則之規定辦理。前項統一裁罰基準，如附
      件違反道路交通管理事件統一裁罰基準表」，核上開裁罰
      基準及處理細則之規定，就其立法目的及功能，乃為防止
      處罰機關枉縱或偏頗，依處罰條例第92條第4項所授權交
      通部會同內政部訂定之裁罰基準及處理細則及其附件「違
      反道路交通管理事件統一裁罰基準表」（下稱裁罰基準表
      ），用以維持裁罰之統一性與全國因違反道路交通管理事
      件受處罰民眾之公平，不因裁決人員不同，而生偏頗，寓
      有避免各監理機關於相同事件恣意為不同裁罰之功能，並
      非法所不許，於憲法上保障人民財產權之意旨並無牴觸（
      此並有司法院釋字第511號解釋意旨理由足資參照），是
      被告自得依此裁罰基準表而為裁罰。
    ⒊原告確有「行駛快速公路未依規定變換車道」、「汽車駕
      駛人未依規定使用方向燈」等違規行為，已詳如前述，且
      原告係於應到案期限內到案聽後裁決，又依裁罰基準表規
      定：「小行車」、「行駛高、快速公路未依規定變換車道
      」、「機車或小型車」、「汽車駕駛人，不依規定使用燈
      光」，於期限內繳納或到案聽候裁決者，裁處罰鍰3,000
      元、1,200元。是本件被告依處罰條例第33條第1項第4款
      、第42條、第63條第1項第1款、裁罰基準及處理細則及裁
      罰基準表等規定，以附表所示之處分裁處原告，經核即屬
      於法有據，該等處分並無違誤。故原告訴請撤銷原處分為
      無理由，應予駁回。
（四）本件判決基礎已臻明確，兩造其餘之攻擊防禦方法及訴訟
      資料經本院審酌後，核與判決結果不生影響，無一一論述
      之必要，附此敘明。
六、本件第一審裁判費為裁判費300元，應由原告負擔，爰確定
    第一審訴訟費用額如主文第二項所示。
七、據上論結，本件原告之訴無理由，依政訴訟法第237條之8  
    第1項、第98條第1項前段等規定，判決如主文。　
中　　華　　民　　國　　111 　年　　3 　　月　　31　　日
　　　　　　　　　行政訴訟庭　法　官　黃漢權
附表：
 編號 違規舉發通知單    裁決書 違規時間地點    違規事實    處罰主文    1 110年5月18日桃警局交字第DG0000000號（110年7月2日前） 110年9月14日桃交裁罰字第58－DG0000000號 110年4月24日7時55分許，在桃園市平鎮區台66線快速道路東向25.5公里處附近 行駛快速公路未依規定變換車道（變換車道未全程使用方向燈） 罰鍰新臺幣（下同）3,000元、記違規點數1點    2 110年6月4日桃警局交字第DG0000000號（110年7月19日前） 110年9月14日桃交裁罰字第58－DG0000000號 110年4月24日7時57分許，在桃園市大溪區永昌路與台66線口附近 汽車駕駛人未依規定使用方向燈 罰鍰1,200元 
上為正本係照原本作成。
如不服本判決，應於判決送達後20日內，向本院提出上訴狀並表
明上訴理由（原判決所違背之法令及其具體內容或依訴訟資料可
認為原判決有違背法令之具體事實），其未載明上訴理由者，應
於提出上訴後20日內向本院補提理由書（上訴狀及上訴理由書均
須按他造人數附繕本，如未按期補提上訴理由書，則逕予駁回上
訴），並應繳納上訴裁判費新臺幣750元。 
中　　華　　民　　國　　111 　年　　4 　　月　　1 　　日
                              書記官  蕭竣升